臺北高等行政法院判決
105年度訴字第592號
                                    111年9月22日辯論終結
原      告  敏昌機械工業股份有限公司
代  表  人  黃玲齡（董事長）
訴訟代理人  柯勝義  律師
被      告  陸軍後勤指揮部
代  表  人  林文祥（指揮官）
訴訟代理人  江佳蓉        
            陳金泉  律師
            黃胤欣  律師
上列當事人間政府採購法事件，原告不服行政院公共工程委員會
中華民國105年4月18日工程訴字第10500117130號（訴1040436號
）審議判斷，提起行政訴訟，本院判決如下：
    主      文
申訴審議判斷、異議處理結果及原處分關於行為時政府採購法第
101條第1項第4款、第8款及第12款部分均撤銷。
訴訟費用由被告負擔。　　
    事實及理由
壹、程序方面
  ㈠原告起訴時，被告代表人原為房茂宏，嗣於本件訴訟程序進
    行中，先後變更為吳慶昌、楊基榮、林文祥，均已具狀聲明
    承受訴訟（本院卷一第584-585頁、本院卷二第229-233頁、
    本院卷三第347-352、361-362頁），應予准許。
　㈡本件標案案號GI02031P036、購案編號GO00210P218PE、購案
    名稱「蹄塊總成等2項」（項次1蹄塊總成、料號0000000000
    000、1,681個；項次2CM24楔塊總成、料號0000000000000、
    1,947個，下稱系爭採購案），原招標機關為前國防部聯合
    後勤司令部（採購處，下稱聯勤部或聯勤採購處），嗣因國
    防部陸軍司令部（下稱陸軍司令部）進行「精粹案」，整併
    採購組織並移轉業務，其組織章程廢止，於民國102年1月1
    日裁撤，銜稱變更為「陸軍後勤指揮部」，有陸軍司令部10
    3年10月24日國陸授勤字第1030024237號函（本院卷一被證2
    2）、被告103年12月25日簽呈（本院卷一被證23）、軍事新
    聞報導（本院卷一被證24）、東森新聞報導（本院卷一被證
    25）、國防部軍事新聞報導（本院卷一被證26）、國防年鑑
    （本院卷三第255-257頁）、國軍歷史文物館被告特展網路
    資訊〔外放行政院公共工程委員會（下稱公共工程會）可閱
    卷（下稱申訴卷）申證7〕可稽，是系爭採購案之權利義務應
    由被告繼受，被告自有作成原處分之權限。故原告主張被告
    係新成立之單位，並非自聯勤採購處更銜而來，被告無作成
    原處分權限等語，尚非可採。
貳、實體方面
一、爭訟概要：
　　原告參與原招標機關聯勤採購處（嗣因組織調整，自102年1
    月1日起，單位更銜為被告）所辦理系爭採購案得標，並於1
    00年12月12日與聯勤採購處簽立訂購軍品契約（下稱系爭採
    購契約），分批於101年1月18日及101年9月25日交貨，各經
    聯勤採購處於101年3月30日及101年11月28日驗收合格，且
    於103年11月28日保固期間屆滿。嗣被告以104年8月14日陸
    後採履字第1040016750號函通知原告就系爭採購案有行為時
    政府採購法第101條第1項第3款、第4款、第8款及第12款規
    定之情事，將刊登政府採購公報（下稱原處分）。原告不服
    ，提出異議，經被告以104年9月9日陸後採履字第104001853
    0號函駁回（下稱異議處理結果），續提出申訴，經公共工
    程會以105年4月18日工程訴字第10500117130號（訴1040436
    號）審議判斷：「有關政府採購法第101條第1項第4款、第8
    款及第12款部分，申訴駁回；有關政府採購法第101條第1項
    第3款部分，原異議處理結果撤銷；……。」（下稱申訴審議
    判斷），原告就申訴審議判斷駁回部分仍有不服，因此提起
    本件行政訴訟。
二、原告起訴主張及聲明：
  ㈠主張要旨：
　⒈原處分就原告符合行為時政府採購法第101條第1項第4款、第
    8款及第12款規定之時間、地點、行為內容及原告行為符合
    「情節重大」之判斷基準等，均缺乏明確記載，核有不具備
    法定程式及違反行政行為明確性之違法。
　⒉被告未實施行政調查，逕引據臺灣新北地方法院檢察署（下
    稱新北地檢署）104年6月30日104年度偵字第3959號、第154
    65號、第17929號檢察官起訴書（下稱系爭檢察官起訴書）
    作為原處分之事實基礎，又未於作成原處分前通知原告陳述
    意見，亦有違反行政正當程序原則及行政程序法第102條第1
    項本文規定之違法。
　⒊原告並無系爭檢察官起訴書所述，於委外再驗過程以「劣品
    蒙混良品」之所交付軍品不符契約規定之情形，此據刑事法
    院以確定判決所確認（臺灣新北地方法院104年度軍訴字第6
    號、105年度訴字第724號、第1183號刑事判決、臺灣高等法
    院108年度軍上訴第1號刑事判決，下合稱系爭刑事確定判決
    或系爭刑事案件）在案，足見原處分係根據錯誤事實作成，
    自有違誤。　　　　
　㈡聲明：
　⒈先位聲明：
　　申訴審議判斷、異議處理結果及原處分關於行為時政府採購
    法第101條第1項第4款、第8款及第12款部分均撤銷。
　⒉備位聲明：
　　確認原處分（含異議處理結果）關於行為時政府採購法第10
    1條第1項第4款、第8款及第12款部分為違法。
三、被告答辯及聲明：
  ㈠答辯要旨：
　⒈原告就系爭採購契約第2批交貨之軍品係劣品，並於委外送驗
    過程中，乘機將抽樣樣品調換為另外準備已符合檢驗合格標
    準之舊品，因而取得委外檢驗機構三杰科技顧問股份有限公
    司（下稱三杰公司）及財團法人金屬工業研究發展中心（下
    稱金屬中心）之檢驗合格證明，而使不知情之被告以業經兩
    家委外機構檢驗合格為由而通過驗收，並辦理結案付款。嗣
    原告交付之軍品，經新北地檢署檢察官隨機抽取送驗之結果
    ，經濟部標準檢驗局（下稱標準局）、國家中山科學研究院
    （下稱中科院）均判定不符合契約規範要求，且為契約所列
    舉主要缺點，並經被告依系爭採購契約計畫清單（18）備註
    第22（3）規定、「國防部聯後勤司令部採購處內購財物、
    勞務採購契約通用條款」（下稱通用條款）第17.6（6）、1
    7.6（7）及17.1規定，及民法第359條、第360條、第365條
    規定，以104年8月14日陸後採履字第1040016751號函撤銷前
    101年11月28日驗收合格意思表示，改為驗收不合格，並解
    除系爭採購案項次1蹄塊總成契約（下稱104年8月14日解除
    契約函）在案。
　⒉被告係依職權調查事實，並綜合審酌系爭檢察官起訴書所載
    犯罪事實、標準局及中科院均判定不合格之送驗報告，以及
    檢察官整理之原告代表人黃玲齡、與原告所屬員工洪念台、
    友人郭皆棟之監察通訊譯文等客觀事證後，為貫徹政府採購
    法確保採購品質及建立採購制度公平性之立法目的，始判定
    原告確有違反行為時政府採購法第101條第4款、第8款、第1
    2款情事，並以原處分明確告知原告違反之法條為上開條文
    ，違反原因為依系爭檢察官起訴書所載，原告於委外再驗過
    程有以舊品混充新品，且交付之軍品不符合契約規定情事，
    並告知原告得於接獲原處分之次日起20曆日內，以書面向被
    告提出異議，已符合行政程序法第96條各款應記載事項之規
    定，而與法律明確性原則及依法行政原則無違。
　⒊至於系爭刑事確定判決係審認原告代表人黃玲齡及相關人等
    是否構成貪污治罪條例第4條第1項第3款所定之犯罪行為，
    與行為時政府採購法第101條第1項第4款、第8款及第12款規
    定之構成要件不同，本件行政訴訟事件自並不受系爭刑事確
    定判決認定事實之拘束。　   
  ㈡聲明：
　　原告之訴駁回。
四、爭點：
　㈠原處分有無違反行政程序法第5條、第96條第1項第2款、第43
    條、第102條本文規定之違法？　
　㈡原告有無行為時政府採購法第101條第1項第4款、第8款及第1
    2款規定之情形？
五、本院的判斷：
  ㈠前提事實：
　　上開爭訟概要欄所述之事實，為兩造所不爭執，並有系爭採
    購案公開招標公告（申訴卷申證9）、決標公告（申訴卷申
    證8）、系爭採購契約、開標／決標紀錄及計畫清單（申訴卷
    相證1）、101年11月28日聯勤部內購案財物勞務採購接收暨
    會驗結果報告單（申訴卷申證3）、原處分及送達證書（申
    訴卷申證4、19）、異議處理結果及送達證書（申訴卷申證6
    、18）、申訴審議判斷（申訴卷第417-455頁）可查，堪信
    為真。
　㈡原告先位聲明提起撤銷訴訟，其訴訟種類應屬正確：
  ⒈行為時政府採購法第101條第1項第4款、第8款及第12款規定
    ：「機關辦理採購，發現廠商有下列情形之一，應將其事實
    及理由通知廠商，並附記如未提出異議者，將刊登政府採購
    公報：……四、偽造、變造投標、契約或履約相關文件者。……
    八、查驗或驗收不合格，情節重大者。……十二、 因可歸責
    於廠商之事由，致解除或終止契約者。……」（其中第4款及
    第12款於108年5月22日分別修正為：「四、以虛偽不實之文
    件投標、訂約或履約，情節重大者。」及「十二、因可歸責
    於廠商之事由，致解除或終止契約，情節重大者。」）第10
    2條第3項規定：「機關依前條通知廠商後，廠商未於規定期
    限內提出異議或申訴，或經提出申訴結果不予受理或審議結
    果指明不違反本法或並無不實者，機關應即將廠商名稱及相
    關情形刊登政府採購公報。」（同現行規定）；又現行即10
    8年5月22日修正之政府採購法第103條第1項第1款、第3款、
    第3項規定：「依前條第3項規定刊登於政府採購公報之廠商
    ，於下列期間內，不得參加投標或作為決標對象或分包廠商
    ：一、有第101條第1項第1款至第5款、第15款情形或第6款
    判處有期徒刑者，自刊登之次日起3年。但經判決撤銷原處
    分或無罪確定者，應註銷之。……三、有第101條第1項第7款
    至第12款情形者，於通知日起前5年內未被任一機關刊登者
    ，自刊登之次日起3個月；已被任一機關刊登1次者，自刊登
    之次日起6個月；已被任一機關刊登累計2次以上者，自刊登
    之次日起1年。但經判決撤銷原處分者，應註銷之。……（第3
    項）本法中華民國108年4月30日修正之條文施行前，已依第
    101條第1項規定通知，但處分尚未確定者，適用修正後之規
    定。」
　⒉依上述規定可知，機關辦理採購，發現廠商有偽造、變造投
    標、契約或履約相關文件、查驗或驗收不合格，且情節重大
    ，以及因可歸責於廠商之事由，致解除或終止契約等情形，
    應將其事實及理由通知廠商，並附記如未提出異議者，將刊
    登政府採購公報；於廠商未於規定期限內提出異議或申訴，
    或經提出申訴結果不予受理或審議駁回時，將廠商名稱及相
    關情形刊登政府採購公報，並禁止廠商於一定期間內參加投
    標或作為決標對象、分包廠商；但經判決撤銷原處分者，應
    註銷之。
  ⒊被告作成原處分後，經簽奉核定擇重之行為時政府採購法第1
    01條第1項第4款規定處分，並由陸軍司令部於105年6月3日
    公告，將原告名稱及相關情形刊登政府採購公報3年，至108
    年6月3日止，有被告提出之刊登資訊（本院卷二第395頁）
    可證。雖於本件言詞辯論終結前，上開刊登政府採購公報並
    禁止原告參加投標或作為決標對象、分包廠商之期間已屆滿
    ，但該公告並未下架，機關於辦理採購時，仍可在公共工程
    會政府電子採購網查得此不良廠商之紀錄，除經註記註銷，
    始會移除下架，此據兩造訴訟代理人陳明在卷（本院卷三第
    325-326頁）。是原告先位聲明提起撤銷訴訟，訴請本院撤
    銷原處分，仍具實益，其訴訟種類應屬正確，無變更為確認
    處分違法訴訟之必要，先予說明。
　㈢原處分尚無違反行政程序法第5條、第96條第1項第2款、第43
    條、第102條本文規定之違法：
　⒈行政程序法第5條規定：「行政行為之內容應明確。」第43條
    規定：「行政機關為處分或其他行政行為，應斟酌全部陳述
    與調查事實及證據之結果，依論理及經驗法則判斷事實之真
    偽，並將其決定及理由告知當事人。」第96條第1項第2款規
    定：「行政處分以書面為之者，應記載下列事項︰……二、主
    旨、事實、理由及其法令依據。……」前揭所謂「事實、理由
    及其法令依據」，乃行政機關為處分時，斟酌全部陳述與調
    查事實及證據之結果，依論理及經驗法則判斷事實之真偽，
    作成決定即「主旨」之所由依據；書面行政處分所記載之「
    事實、理由及其法令依據」，如已足使受處分之相對人瞭解
    該處分之決定（主旨）所由之原因事實及其依據之法令，且
    不影響處分之結果者，縱其事實與理由之記載稍欠完足，尚
    難謂為理由不備或違反行政行為內容之明確性原則（最高行
    政法院104年度判字第490號判決意旨參照）。
　⒉原處分係以書面為之，已於「主旨」載明「貴公司（即原告
    ）承攬GO00210P218PE『蹄塊總成等2項』案，核有政府採購法
    第101條第……4、8及12款之情形，茲依規定通知並附記」等
    語；另於「說明」項下，亦記載：「一、依據臺灣新北地方
    法院檢察署104年6月30日104年度偵字第3959、15465及1792
    9號起訴書辦理。二、按起訴書內容，貴公司於委外再驗過
    程以『劣品蒙混良品』，其所交付軍品不符契約規定，經認定
    有政府採購法（下稱採購法）第101條第1項……第4款『偽造、
    變造投標、契約或履約相關文件者』、第8款『查驗或驗收不
    合格，情節重大者』及第12款『因可歸責於廠商之事由，致解
    除或終止契約者』等情事。三、貴公司如認為上開通知違反
    採購法或不實者，得於接獲通知之次日起20日曆天內，以書
    面向本部（即被告）提出異議。如未提出異議，依採購法第
    102條第3項規定，將貴公司名稱及相關情形刊登政府採購公
    報。」等語。其所記載受處分之原因事實及其依據之法令，
    業足使原告瞭解被告係審酌系爭檢察官起訴書所載事實及證
    據，認定原告所交付軍品係不符系爭採購契約規範之劣品，
    並於委外再驗過程，乘機以良品蒙混送驗合格，且經檢察官
    偵查起訴在案，而有行為時政府採購法第101條第1項第4款
    、第8款及第12款規定之情形，乃依規定通知並註記，且附
    記救濟之教示條款。縱其事實與理由之記載稍欠完足，亦難
    謂為理由不備或違反行政行為內容之明確性原則，故尚無原
    告主張原處分內容違反第5條、第96條第1項第2款、第43條
    規定之違法。
　⒊行政程序法第102條規定：「行政機關作成限制或剝奪人民自
    由或權利之行政處分前，除已依第39條規定，通知處分相對
    人陳述意見，或決定舉行聽證者外，應給予該處分相對人陳
    述意見之機會。但法規另有規定者，從其規定。」要求行政
    程序中給予相對人陳述意見之機會，其目的在於保障相對人
    之基本程序權利，以及防止行政機關之專斷。故如不經給予
    相對人陳述意見之機會，亦無礙此等目的之達成，或基於行
    政程序之經濟、效率以及其他要求，得不給予相對人陳述機
    會者，行政程序法第103條各款設有除外規定。其中第7款規
    定相對人於提起訴願前依法律應向行政機關聲請再審查、異
    議、復查、重審或其他先行程序者，行政機關得不給予陳述
    意見之機會。
　⒋被告既依政府採購法第75條規定，已就原處分給予原告提出
    異議之機會，原告亦已依法提出異議，並經被告作成異議處
    理結果（申訴卷申證6），依前揭規定，自得不予原告陳述
    意見之機會。是被告成原處分前，縱未予原告陳述意見之機
    會，依行政程序法第103條第7款規定，亦不違法。
　㈣原告並無行為時政府採購法第101條第1項第4款、第8款、第1
    2款規定之情形：
　⒈依行為時政府採購法第1條規定及同法第101條之立法理由可
    知，政府採購法之目的在於建立公平、公開之採購程序，維
    護公平、公正之競爭市場，並排除不良廠商，以達有效率之
    政府採購，故其規定之行政管制或制裁規範，用語雖有類同
    於刑法或其他刑事法規之情形，但因規範目的並非一致，未
    必能作相同之解釋，準此，同法第101條第1項第4款規定，
    原不以行為人成立刑事犯罪之偽造、變造文書罪為必要，無
    論有權或無權製作文件者偽造、變造履約文件，凡以虛偽不
    實之文件投標、訂約或履約，而明顯妨礙採購品質及依約履
    行目的之確保，均應包括在內，且所謂「履約相關文件」，
    依政府採購法之立法意旨，應予從寬解釋，並不限於文書，
    尚包括物件、器材或試體在內。又行政罰之行為，並無中止
    犯與未遂犯之規定，與一般刑事犯之性質不同，行為人如已
    著手，而達於重要階段的行為，即符合違章要件而應予處罰
    （最高行政法院108年度判字第422號判決意旨、105年度判
    字第440號判決意旨、前46年判字第54號判例意旨參照）。
    另採購契約成立後，得標廠商即負有依債務本旨給付之義務
    ，茍未依債務本旨為給付，並有可歸責之事由，致採購契約
    被解除或終止，即該當於行為時政府採購法第101條第1項第
    12款所稱「因可歸責於廠商之事由，致解除或終止契約」，
    不以全部可歸責為必要。至是否予以刊登政府採購公報，仍
    應審酌違約情形是否重大（參照同法第101條之立法理由）
    及符合比例原則（最高行政法院103年3月份第2次庭長法官
    聯席會議決議參照）。
　⒉系爭採購契約履約驗收經過：
　⑴原告參與原招標機關聯勤採購處（嗣因組織調整，自102年1
    月1日起，單位更銜為被告）所辦理系爭採購案得標（申訴
    卷申證8、9），並於100年12月12日與聯勤採購處簽立系爭
    採購契約（申訴卷相證1）。依雙方所簽訂系爭採購契約之
    計畫清單（18）備註第7點、第10點約定，係分2批交貨，驗
    收之檢驗方式含製程檢驗（製成抽驗，書面審查）、成品檢
    驗（目視檢查及儀器檢驗）及成品路試。其中成品檢驗係依
    CNS2779 Z4006 S-2級標準，先由履約驗收單位會同驗收人
    員實施數量清點、包裝、標示及外觀檢查合格後，再由履約
    驗收單位會同審監單位、申購單位及技術代表依正常檢驗單
    次抽樣計畫實施抽樣3份，1份送聯勤兵工整備發展中心（下
    稱兵整中心）依「檢驗項目單」（申訴卷第88頁）實施測試
    ，並由檢驗單位出具檢驗報告，另2份留存接收單位備驗。
    倘各批次目視檢查結果判定不合格者，原告得以退貨方式辦
    理複驗，並以1次為限；各批次儀器檢驗結果判定不合格者
    ，原告得以原抽備份樣品再驗或以退貨換貨等方式擇一辦理
    複驗，成品檢驗（含第1次驗收、再驗、複驗）總次數以不
    超過3次為限，遇有重大糾紛或原告不同意由原檢驗單位再
    驗時，得以原抽備份樣品，送至雙方協議檢驗機構檢驗，並
    應以兩個（偶數）以上檢驗機構之檢驗結果，連同原檢驗結
    果以多數決方式辦理，費用由原告負擔（申訴卷第86-87頁
    ）。
　⑵原告履約應交付之蹄塊總成（分件3楔塊），依系爭採購契約
    附件檢驗項目單、頁次表及規格藍圖（申訴卷第88-90、96
    頁）之要求，形狀及尺度應符合藍圖圖號A00000000，材料
    之成分應符合「CNS3229，SCM440；或鎳鉻鉬鋼，CNS3271，
    SNCM240」，碳、錳、磷、硫、矽、鉻、鉬之元素含量度百
    分比範圍應如附表編號1所示。
　⑶原告於101年9月19日第2批交貨後，經聯勤採購處於101年9月
    24日實施第1次目視驗收不合格，原告於101年9月25日完成
    退貨重交並以電傳單申報報驗，聯勤採購處於101年10月3日
    實施第2次目視驗收合格後，抽樣送兵整中心檢驗，其中項
    次1-3之楔塊（試件件號00000000），經兵整中心化學成份
    分析實驗室SPARK成份分析測試結果，其中元素碳（C）、鉻
    （Cr）、鉬（Mo）3種元素含量度百分比分別為0.5、0.11及
    0.01，與契約規範之材料規格「CNS3229，SCM440之鉻鉬鋼
    」之規格值不符，綜合研判研判為不合格，而經聯勤採購處
    於101年10月23日綜判第1次書面驗收不合格。原告於當日電
    傳請求送2家公證單位檢驗，並於101年10月30日奉准實施再
    驗，於101年11月1日將備份樣品送交三杰公司及金屬中心檢
    驗，三杰公司、金屬中心分於101年11月13日、101年11月15
    日出具試驗報告，聯勤採購處於101年11月21日請兵整中心
    協助審查項次1委外檢驗結果，兵整中心以101年11月27日聯
    兵綜合字第1010007871號函出具委外再驗書面審查結果，經
    聯勤採購處及審監單位審查兵整中心（101）檢字第508號檢
    驗報告後，認符合系爭採購契約規定，判定儀器檢驗報告合
    格，全案綜合判定驗收合格，並給付全數貨款完竣等情，此
    為兩造所不爭執，並有兵整中心101年10月16日聯兵綜合字
    第1010006917號函檢送之檢驗報告（申訴卷相證3）、101年
    11月28日聯勤部內購案財物勞務採購接收暨會驗結果報告單
    （申訴卷相證4）、101年11月13日三杰公司金屬成份分析試
    驗報告、101年11月15日金屬中心試驗報告、兵整中心（101
    ）檢字第508號檢驗報告、101年11月28日聯勤部內購案財物
    勞務採購接收暨會驗結果報告單〔系爭刑事案件卷證影印卷
    （下稱系爭刑事案件卷）序號16〕、聯勤採購處財物（勞務
    ）結算驗收證明書（系爭刑事案件卷序號18第7頁）可證。
    　　
　⒊嗣被告以系爭檢察官起訴書據以起訴之證據，即經儀器檢驗
    結果為不合格之兵整中心化學成分分析實驗室SPARK成分分
    析測試報告（報告編號101C1-087，申訴卷第96頁）、檢察
    官囑託鑑定之標準局報告號碼9D304000001號試驗報告（申
    訴卷相證22）及中科院材料暨光電研究所材料測試報告（申
    訴卷相證23），以及監察通訊譯文（申訴卷第111-118頁）
    為據，認系爭採購案係原告代表人黃玲齡與原告所屬員工洪
    念台、友人郭皆棟勾結系爭採購案承辦人吳忠諺等人，以劣
    品蒙混良品交貨，並於委外再驗過程中，以調換後之不實軍
    品取得委外檢驗機構三杰公司及金屬中心之檢驗合格證明，
    因此通過被告驗收且付款，而依系爭採購契約計畫清單（18
    ）備註第22（3）規定、通用條款第17.6（6）、17.6（7）
    及17.1規定，及民法第359條、第360條、第365條規定，以1
    04年8月14日解除契約函撤銷前101年11月28日驗收合格意思
    表示，改為驗收不合格，並解除系爭採購案項次1蹄塊總成
    契約（外放答辯狀附件被證7），故原告有行為時政府採購
    法第101條第1項第4款、第8款及第12款規定之情事，並於10
    4年8月14日以原處分通知將刊登政府採購公報（原處分另認
    原告有行為時政府採購法第101條第1項第3款規定之情事，
    應刊登政府採購公報部分，業經申訴審議判斷撤銷）。
　⒋惟經本院依職權調閱系爭刑事案件全卷，基於下列之理由，
    認本件尚乏充分證據足資證明，原告就系爭採購案有勾結系
    爭採購案承辦人，以劣品蒙混良品交貨，並於委外再驗過程
    中，已著手調換抽驗樣品送驗，因而取得委外檢驗機構三杰
    公司及金屬中心之檢驗合格證明，通過被告驗收之情事：
　⑴蹄塊總成（分件3楔塊）金屬成分之檢驗標準，依系爭採購契
    約之計畫清單（18）備註第10點第2項規定及檢驗項目單所
    載（申訴卷第86頁反面、申證15），蹄塊總成由兵整中心鑑
    測處進行儀器檢驗（屬於破壞性檢驗）前，須由原告（即系
    爭採購契約之乙方）實施拆零，且其中分件3楔塊之成分檢
    驗須依藍圖A00000000附註1實施，而依該附註1（申訴卷第9
    0頁）內容，可知分件3楔塊之材料規範為「鉻鉬鋼，CNS322
    9，SCM440」或「鎳鉻鉬鋼，CNS3271，SNCM240」（相關規
    格值詳如附表編號1所示）；另依上開檢驗項目單注意事項
    三所定「案內軍品使用之材料（限金屬件）可參酌常用金屬
    對照表（藍圖O000-00000），乙方若依金屬對照表選用同等
    材質時，應於交貨前（含）以書面方式告知聯勤採購處（即
    系爭採購契約之甲方），否則聯勤採購處均以契約標的材質
    規格實施檢驗及判定（申訴卷第88頁），而依該常用金屬規
    格對照表內所載「ASTM-A322標準級鋼棒對照一覽表」及附
    註1所定「表內同列材質，經本中心（即兵整中心）研發處
    技術室審定屬同等級材質」（系爭刑事案件卷序號22、申訴
    卷申證37），可知「CNS3229，SCM440」與AISI4140（規格
    值詳如附表編號2所示）係屬於同列之同等材質，即AISI414
    0材料規範可對應於CNS3229，SCM440，經比對二者所示數值
    亦幾乎一致（詳附表編號1、2）；又藍圖A00000000之美軍
    原始藍圖圖號00000000，原本即容許使用AISI4140材質，此
    有兵整中心107年2月12日陸兵主任字第1070000876號函及所
    附美軍藍圖10954041、QQ-S-624規範可憑（系爭刑事案件卷
    序號23），並經被告以104年5月22日陸後採履字第10400099
    50號函復：「藍圖A00000000材質可引用同等材質AISI4140
    」等語明確（系爭刑事案件卷序號24、申訴卷申證39）；再
    依兵整中心109年7月10日陸兵採購字第1090003599號函所載
    ：「本案依楔塊藍圖（圖號00000000)，引用材質規範可循
    至國家標準(CNS)，總號3158，標準名稱『軋製或鍛製鋼料之
    製品分析法及其許可差』，其内容第2.2節第2項說明『製品分
    析值，或因偏析而與鋼液分析值不同，並且分析用試樣之相
    互間亦有顯示不同值之情形』，故同批原料可能檢出不同元
    素含量」等語（系爭刑事案件卷序號25、申訴卷申證21），
    是因金屬體於凝固過程中，其速率不可能完全相同，故於合
    金鋼内會存有元素未能均勻分布，因而產生「凝固偏析」現
    象；參以三杰公司109年4月22日109042201號函亦認：「同
    批原料製成之楔塊其金屬元素含量，可能因下列情況造成試
    驗結果上之差異：⒈測試樣品的均勻性不足、⒉測試樣品取樣
    位置或取樣方式的不同」等情（系爭刑事案件卷序號26），
    足見分件3楔塊即使以同批原料製成，仍可能因「凝固偏析
    」現象，而致試驗結果上之差異；又標準局109年4月22日經
    標六字第10900029960號書函亦稱：CNS3229，SCM440及CNS3
    271、SNCM240規格之要求標準，並無定義「劣品」（系爭刑
    事案件卷序號27），堪認本件分件3楔塊之材質無論符合「C
    NS3229，SCM440」或AISI4140之標準，均無不可，兩者實際
    上並無何優劣之別。至於原告固未依上開檢驗項目單注意事
    項三所定，於交貨前以書面方式告知聯勤採購處，其係以常
    用金屬規格對照表選用同等於「CNS3229，SCM440」之材質
    ，惟參兵整中心檢驗人員楊鈺璽（系爭刑事案件卷序號5、6
    ）、前兵整中心副主任蔣光中（本院卷三第156-167頁）於
    系爭刑事案件之證詞，可知兵整中心曾因自行引用金屬對照
    表所示同列材質規範進行檢驗，致生糾紛，為保護檢驗人員
    及簡化程序，始載明廠商應事先書面通知，此一契約條款應
    係為簡化行政作業往返及避免廠商申訴陳情所設，亦有保障
    廠商契約權益之意，尚難認原告未提前書面告知即不得適用
    同等規範或逕認為違約。　
　⑵由系爭採購契約之計畫清單（18）備註第10點第2項關於儀器
    檢驗之規定（申訴卷第86頁反面），可知進行分件3楔塊之
    成分檢驗，必須先施以破壞（即切割試片、研磨等），始能
    經由儀器檢驗。觀諸兵整中心化學成分分析實驗室SPARK成
    分析測試報告（報告編號101C1-087，申訴卷第96頁），其
    所列不符合規範之元素分別為碳、鉻、鉬（詳如附表編號3
    所示），其餘元素則均符合規範，經綜合判定後認為不合格
    。嗣檢察官於104年1月26日在兵整中心扣押原告於101年9月
    25日退貨重交後所餘之蹄塊總成（系爭刑事案件卷序號30新
    北地檢署檢察官勘驗筆錄），並從中取出8個分別囑託標準
    局、中科院鑑定，其結果為標準局所驗4個分件3楔塊中，有
    3個分件3楔塊之碳、鉻、鉬均符合「CNS3229，SCM440」及A
    ISI4140標準，另1個分件3楔塊之鉻、鉬亦符合「CNS3229，
    SCM440」及AISI4140標準，僅碳略低於標準值（詳如附表編
    號6所示，申訴卷相證22）；中科院檢驗之4個分件3楔塊中
    ，有3個楔塊之碳、鉻、鉬均符合「CNS3229，SCM440」及AI
    SI4140標準，另1個分件3楔塊之鉻、鉬亦符合「CNS3229，S
    CM440」及AISI4140標準，僅碳略高於標準值（詳如附表編
    號7所示，申訴卷相證23），可知經檢察官囑託上開機關鑑
    定之8個分件3楔塊中，有6個分件3楔塊之碳、鉻、鉬均符合
    「CNS3229，SCM440」及AISI4140標準，其餘2個分件3楔塊
    之鉻、鉬亦符合「CNS3229，SCM440」及AISI4140標準（故8
    個分件3楔塊之鉻、鉬均能符合標準），僅碳略低0.02％或略
    高0.02％而已，與上開兵整中心化學成分分析實驗室SPARK成
    分分析測試結果所示碳、鉻、鉬不符標準之情形有顯著差別
    ，即無法排除兵整中心以光譜分析儀檢驗之結果，有受前述
    「凝固偏析」現象影響而失去準確性之可能。
　⑶至於上開碳、鉻、鉬均符合規範之6個分件3楔塊，之所以遭
    標準局及中科院判定成分不合格之原因，主要係在於矽含量
    百分比分別介於0.43％至0.47％間，顯然高於「CNS3229，SCM
    440」規定之0.15％至0.35％，惟對比上開兵整中心、三杰公
    司及金屬中心測試報告之矽含量百分比，卻係分別介於0.19
    ％至0.27％間而均能夠符合標準，參以矽易氧化之特性，亦不
    能排除原告於101年9月25日交貨至檢察官於104年1月26日查
    扣止，期間逾2年，並已超過系爭採購契約101年11月29日至
    103年11月28日之保固期間，因保存方式不當造成氧化，導
    致標準局及中科院檢驗分件3楔塊中之矽元素，檢驗結果發
    生偏差之可能。準此，倘扣除矽超出標準之此一不合格因素
    後，則檢察官送驗之8個分件3楔塊中，實際上仍有6個合於
    「CNS3229，SCM440」之規範，至其餘2個分件3楔塊不合格
    之原因，係在於其中1個分件3楔塊之碳略低於標準0.02％，
    另1個分件3楔塊之碳高於標準0.02％，且錳高於「CNS3229，
    SCM440」標準0.02％，惟仍符合AISI4140之標準。
　⑷再觀諸檢驗時間距原告交貨日期最近之三杰公司及金屬中心
    測試報告（並無積極證據證明原告於委外送驗時，有被告所
    指調換抽驗樣品送驗之情事，詳後述），三杰公司檢驗之2
    個分件3楔塊均能符合「CNS3229，SCM440」及AISI4140標準
    （申訴卷相證16），而金屬中心檢驗之2個分件3楔塊，亦均
    可符合AISI4140標準（申訴卷相證15），亦即原告申請委外
    檢驗之4個分件3楔塊均屬合格，益徵上開兵整中心、標準局
    及中科院之檢測結果，有受「凝固偏析」或矽氧化現象影響
    之可能。　
　⑸況依系爭採購契約附件之檢驗項目單（申訴卷第88頁）、兵
    整中心101年10月12日（101）檢字第447號檢驗報告（申訴
    卷相證3）所載，分件3楔塊成品檢驗包含成分、硬度及表面
    處理等3項，可見成分僅為檢驗項目其中之一。則系爭分件3
    楔塊一經檢出有少部分元素些微不符「CNS3229，SCM440」
    規範時，是否即可逕認係屬於無法達到應有品質之劣質品，
    自非無疑。對此，公共工程會申訴審議判斷書亦認：縱認申
    訴廠商（即原告，下同）所交付貨品經化學成份分析有不合
    格情形，即元素含量度（％）有不符契約規格情形，惟仍難
    逕認即有政府採購法第101條第1項第3款所規定之「擅自減
    省工料」情事（申訴卷第454頁）。
　⑹更何況，系爭採購案蹄塊總成經兵整中心儲備庫接收進帳1,6
    81個後，業經該庫於102年1月15日撥發予「兵整中心裝備翻
    修廠供二所」使用，有兵整中心106年5月25日陸兵主任字第
    10600027777號函及所附軍品接收、撥發資料可參（系爭刑
    事卷序號32），扣除業經檢察官扣押之805個蹄塊總成後（
    系爭刑事案件卷序號33新北地檢署檢察官勘驗筆錄），可知
    至少已有876個蹄塊總成業經領出使用，然被告對此並未能
    進一步舉出該批經過領用之876個蹄塊總成，在實際使用上
    是否有發現不具應有品質之瑕疵，自難僅憑上開檢驗結果可
    能失準之兵整中心化學成分分析實驗室SPARK成分分析測試
    報告（報告編號101C1-087）、標準局檢驗局報告號碼9D304
    000001號試驗報告及中科院測試報告，逕認原告交貨之分件
    3楔塊為劣品。　　　
　⑺關於原告委外送驗過程：
　①依系爭採購契約之計畫清單（18）備註第10點第2項關於儀器
    檢驗之規定，原告對於項次1蹄塊總成部分，固須自備拆解
    工具，於現場（指兵整中心）實施拆零（申訴卷第86頁反面
    ），以防樣品事前遭廠商調包之情事發生。惟實際上，因蹄
    塊總成分件1履帶銷經組裝後，已牢固在蹄塊總成上，須藉
    由體積巨大且重達數噸之精密油壓機方得拆解，此有蹄塊總
    成拆解圖、使用油壓機壓出履帶銷過程照片（系爭刑事案件
    卷序號35）可憑，是若欲遵循上開規定所定須自備拆解工具
    ，於現場實施拆零之要求，即必須設法將上開油壓機運送至
    兵整中心，而有現實上之困難。是兵整中心綜合事務處採購
    室組長林佳鋒於101年9月25日原告完成退貨重交後，即在檢
    驗申請單上手寫註明：⒈案內2EA已由承商攜回拆零……⒉拆零
    樣品於101年10月8日11時20分送回本室……等文字（系爭刑事
    卷案件序號36）；兵整中心鑑測處檢驗士盧育存亦在檢驗派
    工單（受理日期101年10月4日）上手寫註記：因拆零樣品未
    送回，此次僅實施成品形狀尺度量測，待拆零樣品取回後另
    行申驗等文字（系爭刑事案件卷序號37），可見在原告申請
    委外檢驗前，即有曾獲兵整中心允許將蹄塊總成攜回拆成各
    分件後，再送回兵整中心實施檢驗之前例可循。再參以系爭
    刑事案件審理時勘驗通訊監察錄音檔案結果，黃玲齡向郭皆
    棟表示：兵整的人，照我知道的他益志（指益志股份有限公
    司，下同）都這樣，分件給他放好，放好就可以等語，郭皆
    棟亦回應：益志是交分件沒錯等語（本院卷二第297頁），
    可見兵整中心囿於現實之困難及對廠商之信賴通融，曾允許
    益志股份有限公司將總成件攜回拆零後交回檢驗，並於系爭
    採購案依循往例容許攜回拆零，尚難以本件委外檢驗前，兵
    整中心允許原告攜回蹄塊總成拆解，即遽認原告勾結軍方人
    員藉機調換送驗樣品。
  ②聯勤採購處採購官施聰瑜在系爭刑事案件證稱：其負責採購
    案驗收程序，會做目視檢查，合格後才會取樣送驗；取樣係
    由軍方人員指定品項隨機抽取，並看是否要拆解才有辦法驗
    ，不然到檢驗單位無法拆解；本件採購案第二次目視合格後
    抽三份樣品，一份送驗、兩份留存備驗；抽樣時會做簽封，
    除伊以外，會有主計、監察、申購單位在上面簽名，若用紙
    盒包裝會在紙盒外簽名，若較大體積紙盒無法包裝，會在外
    盒簽名；本件蹄塊總成體積蠻大，需要在本體上面簽名，包
    含主驗、陪驗，其應該有簽名等語（系爭刑事卷序號61、62
    ）；黃玲齡友人郭皆棟在系爭刑事案件證稱：其於101年間
    有幫忙原告工作，協助驗收、開標；其於101年10月31日從
    兵整中心拿樣品時，箱子外面有簽名，本體上也有簽名，感
    覺是有簽名或作記號，隔天原告把拆零後的樣品交給其轉交
    給聯勤採購處的人委外檢驗等語（系爭刑事卷序號56、57）
    ；原告人員洪念台在系爭刑事案件亦證稱：其100、101年間
    在原告任職，負責本件標案生產、管理、交貨及對外聯絡；
    郭皆棟於101年10月31日去兵整中心拿委外檢驗樣品送回原
    告拆零；拿到時發現本體上面有緘封，再請現場人員做拆卸
    動作等語（系爭刑事卷序號58、59、60）。綜合上述證人之
    證詞，再比對黃玲齡與洪念台於101年11月1日下午12時42分
    50秒之通訊監察譯文內容，其中有「他東西有拆開啦，上面
    有簽名啦」、「他有打去兵整問就對了」、「兵整就跟他說
    我確定是簽在本體上面，確定有簽，因為有看得出字跡啦，
    可是很模糊啦」等語（系爭刑事卷序號63），足見蹄塊總成
    之抽樣樣品於尚未拆零前，確經施聰瑜、主計、監察及申購
    等單位人員在上簽名，委外檢驗時簽名仍在，難認已遭原告
    調換其另準備之送驗樣品。
　③至於黃玲齡與郭皆棟、洪念台於101年10月30日下午4時34分1
    5秒、4時52分16秒、5時38分22秒、5時43分38秒之通訊監察
    譯文（本院卷二第295-301、302-305頁），彼等之談話內容
    固曾討論欲將抽樣樣品掉換成原告倉庫內所存之蹄塊總成，
    然翌日郭皆棟前往兵整中心拿取抽樣樣品供拆解時，樣品業
    經事前緘封簽名，迄交付委外檢驗時簽名仍在，又無其他證
    據可供判斷彼等商議之調換計畫後續已著手實施，尚難憑此
    即認抽驗樣品已遭原告調換；刑事法院就系爭刑事案件亦認
    黃玲齡、郭皆棟、洪念台辯稱因發覺樣品外箱及本體均有簽
    名而放棄原擬之調換計畫為可採信，而就彼等被訴採購舞弊
    罪嫌部分為無罪之判決確定（本院卷二第39-185、267-310
    、311頁），被告復未提出其他證據證明原告已著手調換抽
    驗樣品送驗，而達偽造、變造履約相關文件重要階段之行為
    。
　⑻是以，被告認已著手調換抽驗樣品送驗，而達偽造、變造履
    約相關文件重要階段之行為，原告所取得委外檢驗機構三杰
    公司及金屬中心之檢驗合格證明，係屬偽造、變造之履約相
    關文件，而有行為時政府採購法第101條第1項第4款規定之
    情形，即難採據。
　⒌本件既乏充分證據足資證明原告就系爭採購案係勾結系爭採
    購案承辦人，以劣品蒙混良品交貨，並於委外再驗過程中，
    已著手調換抽驗樣品送驗，因而取得委外檢驗機構三杰公司
    及金屬中心之檢驗合格證明，通過被告驗收等情，則被告據
    此認定原告所交付軍品不符系爭採購契約規定，而以104年8
    月14日解除契約函撤銷前101年11月28日驗收合格意思表示
    ，改為驗收不合格，並解除系爭採購案項次1蹄塊總成契約
    ，進而認原告就系爭採購案有行為時政府採購法第101條第1
    項第8款「驗收不合格，情節重大」及第12款「因可歸責於
    廠商之事由，致解除契約」規定之情形，即失所依憑，而難
    成立；且被告另向民事法院主張原告將檢驗樣品調包等情事
    ，依民法第92條第1項規定撤銷驗收合格之意思表示，原告
    因此成品檢驗總次數達3次仍未合格為由，而依系爭採購契
    約清單備註「10.(3)三」、系爭採購契約第17.1條第1項、
    第17.6條第6款、第7款等約定，及民法第227條、第226條、
    第256條、第354條第1項、第359條等規定，解除項次1蹄塊
    總成之契約，訴請原告返還系爭採購契約項次1蹄塊總成部
    分之價金，及沒收履約保證金之系爭民事事件，業經民事法
    院以被告不能證明原告有其主張將送驗樣品調掉包、偽造變
    造履約相關文件及所交付蹄塊總成有擅自減省工料情節重大
    之情事，認其解除契約為不合法，而判決被告敗訴確定（本
    院卷三甲證49、第171頁），亦可參採。
　⒍被告援引系爭檢察官起訴書之事實及證據既尚有前揭瑕疵可
    指，復查無其他積極事證足認原告就系爭採購案，確有「以
    劣品蒙混良品」，於委外再驗過程已著手調換抽驗樣品，所
    交付軍品不符系爭採購契約驗收規定，且經被告合法解除系
    爭採購契約項次1蹄塊總成契約，而有行為時政府採購法第1
    01條第1項第4款、第8款及第12款所定之情形。是原處分及
    異議處理結果逕依系爭檢察官起訴書所載之事實及證據，而
    為原告不利之認定，即有違誤。
　㈤綜上所述，被告以原處分及異議處理結果認定，原告就系爭
    採購案所交付軍品係不符系爭採購契約規範之劣品，並於委
    外再驗過程，乘機以良品蒙混送驗合格，經被告撤銷驗收合
    格之意思表示，並解除系爭採購契約項次1蹄塊總成契約，
    已符合行為時政府採購法第101條第1項第4款、第8款及第12
    款規定之要件，而通知刊登政府公報，係屬違法，公共工程
    會申訴審議判斷未予糾正，亦有違誤，是原告先位聲明訴請
    撤銷，為有理由，應予准許；又原告先位之訴既有理由，其
    備位之訴即無再為審究之必要，故不另為裁判，併予說明。
六、本件判決基礎已經明確，兩造其餘攻擊防禦方法及訴訟資料
    經本院斟酌後，核與判決結果不生影響，無一一論述之必要
    ，一併說明。
中　　華　　民　　國　　111 　年　　9 　　月　　30　　日
   　　　　　　　   臺北高等行政法院第三庭
                              審判長法  官　 高愈杰
                          　　      法  官　 楊坤樵
                             　　　 法  官   孫萍萍
一、上為正本係照原本作成。
二、如不服本判決，應於送達後20日內，向本院提出上訴狀並表
    明上訴理由，如於本判決宣示後送達前提起上訴者，應於判
    決送達後20日內補提上訴理由書。（須按他造人數附繕本）
三、上訴時應委任律師為訴訟代理人，並提出委任書。（行政訴
    訟法第241條之1第1項前段）
四、但符合下列情形者，得例外不委任律師為訴訟代理人。（同
    條第1項但書、第2項）
得不委任律師為訴訟代理人之情形 所  需  要  件 (一)符合右列情形之一者，得不委任律師為訴訟代理人　 1.上訴人或其法定代理人具備律師資格或為教育部審定合格之大學或獨立學院公法學教授、副教授者。 2.稅務行政事件，上訴人或其法定代理人具備會計師資格者。 3.專利行政事件，上訴人或其法定代理人具備專利師資格或依法得為專利代理人者。 (二)非律師具有右列情形之一，經最高行政法院認為適當者，亦得為上訴審訴訟代理人 1.上訴人之配偶、四親等內之血親、二親等內之姻親具備律師資格者。 2.稅務行政事件，具備會計師資格者。 3.專利行政事件，具備專利師資格或依法得為專利代理人者。 4.上訴人為公法人、中央或地方機關、公法上之非法人團體時，其所屬專任人員辦理法制、法務、訴願業務或與訴訟事件相關業務者。 是否符合(一)、(二)之情形，而得為強制律師代理之例外，上訴人應於提起上訴或委任時釋明之，並提出(二)所示關係之釋明文書影本及委任書。  
中　　華　　民　　國　　111 　年　　9 　　月　　30　　日
                                    書記官  李虹儒
　　　　　　　　　　　　　　　
附表：
編號 規格值或測試值 碳（C ） 錳（Mn） 磷（P） 硫（S ） 矽（Si） 鉻（Cr） 鉬（Mo） 1 CNS3229，SCM440 0.38％至0.43％ 0.6％至0.85％ 0.03％以下 0.03％以下 0.15％至0.35％ 0.9％至1.2％ 0.15％至0.25％  CNS3271，SNCM240        2 AISI4140 0.38％至0.43％ 0.75％至1 ％ 0.035％以下 0.04％以下 0.15％至0.35％ 0.8％至1.1％ 0.15％至0.25％ 3 兵整中心化學成分分析實驗室101年10月9 日報告編號101C1-087號SPARK成分分析測試報告 0.5％（均不符） 0.69％ 0.015％ 0.018％ 0.19％ 0.11％（均不符） 0.01（均不符） 4 三杰公司101年11月13日報告編號SJREP-M101110101金屬成分分析試驗報告（楔塊 1、2之測試值相同） 0.38％ 0.85％ 0.014％ 0.007％ 0.23％ 0.97％ 0.18％ 5 金屬中心測試實驗室（化學）101年11月15日報告編號：MTC-114104R1試驗報告（楔塊1、2） 0.42％ 0.94％（不符CNS） 0.021％ 0.011％ 0.27％ 1.09％ 0.19％   0.41％ 0.9％（不符CNS） 0.02％ 0.011％ 0.26％ 1.07％ 0.18％ 6 經濟部標準檢驗局第六組報驗發證課受託物品試驗或其他技術服務簡復單函送之報告號碼9D304000001號試驗報告（楔塊1、2、3、4） 0.41％ 0.82％ 0.021％ 0.008％ 0.46％（均不符） 0.96％ 0.24％   0.38％ 0.72％ 0.01％ 0.003％ 0.43％（均不符） 0.92％ 0.21％   0.41％ 0.81％ 0.014％ 0.004％ 0.45％（均不符） 0.94％ 0.22％   0.36％（不符） 0.66％ 0.013％ 0.003％ 0.4％ （均不符） 0.9％ 0.21％ 7 中科院材料暨光電研究所材料測試報告（楔塊1、2、3、4） 0.41％ 0.77％ 0.022％ 0.008％ 0.45％（均不符） 0.95％ 0.23％   0.42％ 0.81％ 0.023％ 0.009％ 0.47％（均不符） 0.98％ 0.24％   0.45％（不符） 0.87％（不符CNS ） 0.021％ 0.007％ 0.49％（均不符） 0.98％ 0.23％   0.43％ 0.77％ 0.024％ 0.009％ 0.45％（均不符） 0.96％ 0.23％